最高法院刑事判決　　　　　　九十四年度台上字第二四四二號
　　上　訴　人　甲○○
　　　　　　　　　　　　2段3.
　　選任辯護人　陳鄭權律師
上列上訴人因過失致人於死案件，不服台灣高等法院中華民國九
十一年七月三十一日第二審更審判決（九十一年度交上更(一)字第
一二號，起訴案號：台灣新竹地方法院檢察署八十七年度偵字第
二二二號），提起上訴，本院判決如下：
    主  文
原判決撤銷，發回台灣高等法院。
    理  由
本件原判決認定上訴人甲○○以駕駛大貨車為業，係從事駕駛業
務之人。於民國八十六年十月一日下午五時（起訴書誤載為三時
十七分）許，駕駛徠裕通運有限公司所有之車號ＨＧ－一八一號
營業大貨車，沿新竹縣湖口鄉波羅汶村台一線南下。至波羅汶村
波羅段（以下簡稱波羅段）路口，要左轉進入波羅段三十之二十
三號前之地磅時，在分隔島尚未轉彎前，已見有直行之機車高速
駛來。本應注意轉彎車應讓直行車先行，且應注意顯示左轉方向
燈，而依當時情形，亦非不能注意，竟疏於注意顯示左轉方向燈
。適有葉振生騎無牌照之拼裝一千一百西西機車，沿新竹縣湖口
鄉波羅村台一線北上至上開路口。亦未注意車前狀況，在限速六
十公里之該路段，以時速六、七十公里之高速駛來。忽見上訴人
駕車貿然左轉，緊急煞車失控以致人車滑倒，機車倒地滑行撞到
大貨車之右後側車斗起落機之轉軸，葉振生受傷胸腔內出血，經
送醫急救，於同日下午五時三十分許不治死亡等情。因而撤銷第
一審諭知上訴人無罪之判決，改判論處上訴人甲○○從事業務之
人，因業務上之過失致人於死罪刑。固非無見。
惟查，(一)、原判決認定上訴人駕車左轉，未顯示左轉方向燈，致
肇禍端，應負過失致人於死責任。但原判決並未敘明其憑以認定
上訴人駕車左轉而未顯示左轉方向燈之證據及理由，尚嫌理由不
備。(二)、本院前次判決（九十一年度台上字第一四四八號）發回
更審意旨，指明「道路交通安全規則第一○二條第六款規定：轉
彎車輛應讓直行車輛先行，但直行車尚未進入交岔路口，而轉彎
車已達中心處開始轉彎，直行車應讓轉彎車先行。是上訴人之左
轉彎車雖有讓直行車先行之義務，惟左轉車苟已達中心處開始轉
彎，而直行車尚未進入交岔路口時，轉彎車即有先行之路權。故
本件所應究明者為上訴人駕車左轉時，死者之機車是否已進入交
岔路口？據證人即現場與死者同行之林明輝證稱：『我們是在距
路口二支電線桿遠處看見被告卡車，被告有停一下，後來距路口
與第一支電線桿間，被告車輛左轉，死者煞車，我閃到內車道，
但死者在外側車道沒閃過，在波羅村七鄰入口處白色實線上，撞
上被告卡車後欄桿，被告後輪在白色實線』（第一審卷第二十五
頁）、『他（指上訴人）的車尾停在慢車道上，死者車子直接撞
上後倒地，貨車的行車方向與北上車道中央線成垂直，貨車尾端
位置剛好在快慢車道之中央線上，他撞到貨車右側後輪一點點』
、『我見到是五十公尺，貨車司機有停下來然後再起步的』等語
（相驗卷第十四頁），及其具狀稱：『撞上時大貨車後輪正好在
路間線上，而後輪與後車身還有一‧五公尺左右在外線上』等情
（第一審卷第二十七頁），如果無訛，則死者於進入交岔路口前
一個電線桿時，即已見上訴人之車在左轉，而上訴人之貨車於肇
事前既已與死者行車方向成垂直，其貨車遭死者撞及之部分又係
後輪部分，並已接近北上路段邊線處，準此以觀，上訴人之貨車
是否於將完全通過北上路段時，才遭死者機車撞及，即有詳查釐
清之必要，以究明上訴人之貨車是否貿然左轉，資為判斷過失責
任歸屬之依據。」等情。乃原審對此並未深入審究及說明，致瑕
疵依然存在，顯屬未盡調查能事。(三)、上訴人於警詢及檢察官偵
查中，一致陳稱伊駕車左轉進入北上車道時，並未發現被害人騎
車過來或伊有看左右兩側沒有來車各語（見相驗卷第六頁背面、
第十五頁），究否屬實？何以當時未發現被害人來車？另目擊證
人林明輝於偵審時一再證述，伊與被害人分騎機車同行，到車禍
地點前，發現在十字路口停了一部大貨車，伊就用閃光燈閃一下
，他（指上訴人駕駛大貨車）停了一下，沒有待我們通過就直接
轉彎等語（見相驗卷第十五、十六頁及第一審卷第二十五頁）。
而原判決（第八頁第九行）亦認上訴人見有直行機車高速駛來，
「雖停在路口一下」，再行起步等情，倘屬無訛，上訴人何以將
車停一下？既停下車，何以又再起步左轉彎？又上訴人有無看到
林明輝閃燈警示？凡此疑點與待證事實難謂無關，原審未調查明
白、詳細審酌，尚屬調查未盡。上訴人上訴意旨，指摘原判決不
當，非無理由，應認仍有撤銷發回更審之原因。
據上論結，應依刑事訴訟法第三百九十七條、第四百零一條，判
決如主文。
中　　華　　民　　國　九十四　年　　五　　月　 十二 　日
                      最高法院刑事第五庭
                          審判長法官  吳　雄　銘
                                法官  池　啟　明
                                法官  郭　毓　洲
                                法官  吳　三　龍
                                法官  徐　文　亮
      本件正本證明與原本無異
                                      書  記  官
中　　華　　民　　國　九十四　年　　五　　月　 十六 　日
                                                      Ｃ
